【裁判字號】    95,台上,797
【裁判日期】    950216
【裁判案由】    違反毒品危害防制條例
【裁判全文】
最高法院刑事判決              九十五年度台上字第七九七號
    上  訴  人  甲○○
                        號在.
    選任辯護人  鄧雲奎律師
上列上訴人因違反毒品危害防制條例案件，不服台灣高等法院台
中分院中華民國九十四年十一月二十二日第二審更審判決（九十
四年度上重更(一)字第一五號，起訴案號：台灣南投地方法院檢察
署九十二年度偵字第四一六、一０四九號），提起上訴，本院判
決如下：
    主  文
原判決撤銷，發回台灣高等法院台中分院。
    理  由
本件原判決撤銷第一審關於上訴人甲○○販賣第一級毒品部分之
不當科刑判決，改判仍論處上訴人連續販賣第一級毒品（累犯，
判處無期徒刑、褫奪公權終身）罪刑，固非無見。
惟查：(一)、科刑之判決書，須將認定之事實詳為記載，然後於理
由內說明其所憑之依據及認定之理由，使事實與理由兩相一致，
方為適法。倘事實之記載先後兩歧，或事實之記載與理由之敘述
不相符合，均屬理由矛盾，其判決為當然違背法令。原判決犯罪
事實欄記載：「於民國九十一年年初，由Ａ６（姓名、年籍詳卷
）以不詳之電話撥打甲○○之行動電話與甲○○聯絡之後，約定
在甲○○與其配偶李鳳美之上開居所（即南投縣名間鄉○街村○
○街七十七巷十八號）附近……連續販賣第一級毒品海洛因七次
予Ａ６」等情（見原判決第二頁第八列至第十一列），亦即認定
上訴人販賣海洛因予Ａ６之地點，係在其夫婦上開居所「附近」
，但理由內卻援引Ａ６於警詢及偵查中所陳：伊與上訴人交易海
洛因之場所均係在上訴人上開居所內等語，資為判決之依據（見
原判決第七頁第四列、第五列、第七列）；又原判決犯罪事實欄
認定上訴人係自九十一年十一月間某日起至九十二年一月「十六
日」前某日連續販賣海洛因予陳世原等情（見原判決第三頁第二
十二列至第二十六列），然理由內則謂：陳世原應係在九十一年
十一月至九十二年一月「上旬」之間向上訴人購買海洛因云云（
見原判決第十二頁第八列至第十列）；再原判決犯罪事實欄僅認
定：上訴人與有犯意聯絡之不詳姓名成年男子共同販賣海洛因給
林時寬等情（見原判決第三頁第二十七列至第四頁第一列），惟
理由內則說明上訴人係與其配偶李鳳美（另案經判刑確定）及不
詳姓名之成年男子共同販賣海洛因給林時寬云云（見原判決第十
三頁第十四列至第十九列），事實之記載與理由之敘述已相齟齬
。另原判決犯罪事實欄僅載認：「甲○○……與陳世明基於販賣
第一級毒品海洛因之概括犯意聯絡，由甲○○另於九十一年十二
月六日上午，交付數量不明之第一級毒品海洛因予陳世明，再由
陳世明轉交予向甲○○洽購海洛因之人，甲○○並於翌日（即同
月七日）將阿爾卡特牌內裝有中華電信門號000000000
0號晶片之行動電話乙支交予陳世明，告知陳世明如有人來電稱
係『阿清』介紹者，方可出售毒品，陳世明即另自同年十二月六
日起迄同月九日止，在南投縣名間鄉新街村華山社區附近，經由
甲○○之授意，以每次新台幣（下同）五百元、一千元不等之售
價，連續販賣些許分量之海洛因予三五三一－Ａ１（姓名、年籍
詳卷）及其餘姓名年籍不詳之人多次（販賣對象應即為陳世原、
林時寬等人，惟因彼等互不認識，故無從確認，販毒所得則已列
記於前述）」等情（見原判決第四頁第三列至第十五列），但對
上訴人究係於何時地與陳世明基於販賣海洛因之概括犯意聯絡？
於何地交付多少數量之海洛因予陳世明？在何地交付上開行動電
話予陳世明？等攸關犯罪時地、情節之事項，卻未詳予記載，於
法已難謂合，且事實認定陳世明自九十一年十二月六日起迄同月
九日止販賣海洛因予其餘姓名年籍不詳之人，該等販賣對象應為
陳世原、林時寬乙節，理由內復未說明其所憑之證據，亦嫌理由
不備。而上情又與原判決犯罪事實欄(五)、(八)所認定：上訴人係與
某不詳姓名成年男子共同將海洛因以每包一千或二千元之代價賣
給三五三一－Ａ１及林時寬云云（見原判決第三頁第七列至第十
一列、同頁第二十七列至第四頁第一列），並未認上訴人與陳世
明共犯此等犯行，且售價亦無每次五百元者，暨原判決犯罪事實
欄(七)所認定上訴人並未與陳世明共同販賣海洛因予陳世原者，互
核均有不符；又原判決犯罪事實欄(二)記載：「……由Ａ３（姓名
、年籍詳卷）以行動電話或利用公共電話撥打甲○○之行動電話
與甲○○聯絡之後，連續約二十次……交易……海洛因，每次交
易金額……二、三千元不等，總共購買金額為五萬元（依據最有
利被告《上訴人》之方式計算，此部分交易總金額為五萬元）」
等情（見原判決第二頁第十三列至第十九列），對上訴人販賣海
洛因予Ａ３之次數僅認定「約」二十次，事實之認定並不明確，
於法亦難謂合，且此如依據最有利於上訴人之方式計算，應認其
中只一次以三千元之價格販賣予Ａ３，餘十九次則均以二千元之
價格出售予Ａ３，其交易總金額共計四萬一千元方屬正確，但原
判決卻認其交易總金額共五萬元，亦有未合；再原判決犯罪事實
欄(三)認定上訴人連續販賣海洛因三次予Ａ２（姓名、年籍詳卷）
，每次交易金額約三千元不等，以最有利於其之方式計算，其此
部分販毒所得共為九千元云云（見原判決第二頁第二十二列至第
二十七列），然其就上訴人與Ａ２每次交易金額只認定「約」三
千元「不等」，事實之認定亦不明確，且既謂「約」三千元「不
等」，即有可能每次交易金額未達三千元者，苟依上述而以最有
利於上訴人之方式計算，上訴人三次販賣海洛因予Ａ２之金額，
如何可共得九千元？另原判決理由說明根據三五三一－Ａ１於警
詢時所陳其平均每一、二天即向上訴人購買海洛因一次之證詞，
以最有利於上訴人之方式即依三五三一－Ａ１每兩天向上訴人購
買海洛因一次計算，期間三個月，故三五三一－Ａ１共向上訴人
購買海洛因四十五次云云（見原判決第九頁第二十五列至第二十
七列、第十頁第十八列至第二十列），然原判決犯罪事實係記載
三五三一－Ａ１係自九十一年九月間某日起至同年十二月初某日
止，向上訴人或與某不詳姓名成年男子購買海洛因等情（見原判
決第三頁第七列至第十一列），其交易毒品期間僅約略認定係自
九十一年九月間某日起至同年十二月初某日止，如何可逕認為三
個月或共九十天？原判決並有認定事實相互矛盾之違法。(二)、刑
事訴訟法採直接審理主義，採為判決基礎之證據資料，必須經過
調查程序，以顯出於審判庭者，始與直接審理主義相符，否則其
所踐行之訴訟程序即屬違背法令；又刑事訴訟法第一百六十四條
規定：「審判長應將證物提示當事人、代理人、辯護人或輔佐人
，使其辨認。前項證物如係文書而被告不解其意義者，應告以要
旨」，該規定之本旨乃在用以擔保證據資料之真實性，兼具保護
被告之防禦權，此法條規定，依同法第三百六十四條規定，為第
二審審判所準用。原判決認定上訴人有販賣海洛因予Ａ２及Ａ６
，係以Ａ２、Ａ６於警詢及偵查中之供述為其部分論據（見原判
決第七頁第一列至第十三列、同頁第二十七列至第八頁第十六列
），然依原審九十四年十一月十八日上午十時十分審判筆錄之記
載（見原審上重更(一)卷第一八七頁至第一九五頁），審判長並未
提示該證物使上訴人及其辯護人辨認，或告以要旨，剝奪上訴人
之訴訟防禦權，原審遽採為判決之證據，其訴訟程序即有違誤。
(三)、毒品危害防制條例第十九條第一項規定，犯該條例第四條之
罪者，其供犯罪所用之物，沒收之，如全部或一部不能沒收時，
追徵其價額或以其財產抵償之。係採義務沒收主義，故如犯該罪
所用之物屬被告或共犯所有，即應依上開規定宣告沒收。原判決
犯罪事實欄所載上訴人供販賣海洛因所用之000000000
0號、0000000000號及其他不詳號碼之行動電話（見
原判決第二頁第四列、第五列），是否為上訴人或共犯即李鳳美
、陳世明、某不詳姓名成年男子所有？即仍待究明，實情為何？
為明真相，並維公平正義，自應詳予查明。原審就此未根究明白
，並於理由內說明不予宣告沒收或追徵其價額或以其財產抵償之
理由，亦有未洽。上訴意旨指摘原判決違法，非無理由，認仍應
發回更審，期臻翔適。原判決理由說明不另為無罪諭知部分，基
於審判不可分原則，併予發回。
據上論結，應依刑事訴訟法第三百九十七條、第四百零一條，判
決如主文。
中    華    民    國  九十五  年    二    月   十六   日
                      最高法院刑事第十一庭
                          審判長法官  謝  俊  雄
                                法官  陳  世  雄
                                法官  魏  新  和
                                法官  吳  信  銘
                                法官  徐  文  亮
      本件正本證明與原本無異
                                      書  記  官
中    華    民    國  九十五  年    二    月  二十二  日
                                                      J


司法院資訊處製作；財團法人民間司法改革基金會備份。
